臺灣板橋地方法院民事判決　　　　　　　99年度訴字第1958號
原　　　告　賴岳濮
被　　　告　謝沈金枝
　　　　　　謝嘉佑
兼　上二人
訴訟代理人　謝嘉允
上列當事人間請求拆屋還地等事件，經本院於民國100 年2 月24
日言詞辯論終結，判決如下：
    主  文
被告應將坐落新北市○○區○○段第一三五七之五地號土地上如
附圖斜線部分所示、面積拾平方公尺之地上物拆除，並將上開土
地返還原告。
被告應自民國九十八年七月二十一日起至返還第一項土地之日止
，按月給付原告新臺幣壹佰貳拾柒元。
原告其餘之訴駁回。
訴訟費用由被告負擔五分之三，餘由原告負擔。
    事實及理由
壹、程序事項：
一、按訴狀送達後，原告不得將原訴變更或追加，但請求之基礎
    事實同一者，不在此限。民事訴訟法第255 條第1 項第2 款
    定有明文。查本件原告起訴時係將被告三人及嚴琴、蔡淑
    瑾、黃張運來同列為被告，嗣因原告與嚴琴、蔡淑瑾、黃
    張運來三人達成和解，乃於民國99年9 月20日具狀撤回對渠
    等三人之起訴（見本院卷第52頁以下），揆諸首揭規定，原
    告所為訴之變更，合於法律規定，應予准許。
貳、實體事項：
一、原告起訴主張：
(一)、緣原告於98年7 月21日因買賣取得新北市○○區○○段1357
    -5地號土地之所有權（權利範圍全部，面積共10平方公尺，
    下稱系爭土地），系爭土地與被告所有之同地段1358地號土
    地相鄰，被告竟未得原告同意，復無合法權源，擅自占用系
    爭土地，並搭建地上物。被告興建之地上物業經新北市政府
    違章建築拆除大隊認定係違章建築在案，此有98年10月20日
    北縣拆認字第0980043532號函可稽。系爭土地係屬道路用地
    ，現況亦已開闢成為道路供公眾通行，是被告所為致原告之
    所有權受有損害，兩造多次協調，均無法達成共識，原告乃
    依民法第767 條規定，訴請被告拆屋還地，並依民法第179
    條規定，請求被告給付自98年7 月21日起至返回系爭土地之
    日止，按月給付新臺幣（下同）637 元【計算式：申報地價
    15280 元×10平方公尺÷12個月×5 ％＝637 元】之相當於
    租金之不當得利賠償金予原告等語。
(二)、聲明：被告應將原告所有坐落新北市○○區○○段1357-5地
    號土地（面積為10平方公尺，權利範圍全部）上之地上物拆
    除後，將土地騰空返還予原告，並應自民國98年7 月21日起
    至返還上開土地之日止，按月給付原告新臺幣637 元。
二、被告答辯則為：
(一)、系爭土地之前地主為訴外人林傳枝，被告等自68年間起便使
    用系爭土地作為出入通道迄今。被告等與訴外人林傳枝於93
    年9 月23日以口頭約定，由被告等代繳系爭土地地價稅的一
    半，訴外人林傳枝同意將系爭土地借予被告等通行使用，故
    被告等是基於使用借貸關係而合法占有使用系爭土地。被告
    等並於93年9 月27日收到新北市政府稅捐稽徵處中和分處之
    函文，通知被告等因占用系爭土地而應代繳訴外人林傳枝原
    本應繳納地價稅558 元中之278 元，被告等遂陸續代繳至97
    年止，自98年起迄今，則因沒有再收到通知，故沒有再代繳
    系爭土地地價稅一半的金額了。被告謝沈金枝為同段1358地
    號土地之共有人之一（權利範圍2/5 ，取得所有權日期為68
    年1 月11日），被告謝嘉佑為坐落1358地號土地上之3722號
    建物之所有權人（門牌號碼：新北市○○區○○街101 號4
    樓，權利範圍為全部，取得所有權日期為68年7 月30日），
    被告謝嘉允為坐落1358地號土地上之3723號建物之所有權人
    （門牌號碼：新北市○○區○○街101 號5 樓，權利範圍為
    全部，取得所有權日期為68年7 月30日）等語。
(二)、聲明：原告之訴駁回。
三、兩造不爭執事項：
(一)、系爭土地為原告於98年7 月21日因買賣而取得所有權，原地
    主為訴外人林傳枝。
(二)、被告三人為母子關係，被告謝沈金枝為同段1358地號土地之
    共有人之一（權利範圍2/5 ，取得所有權日期為68年1 月11
    日），被告謝嘉佑為坐落1358地號土地上之3722號建物之所
    有權人（門牌號碼：新北市○○區○○街101 號4 樓，權利
    範圍為全部，取得所有權日期為68年7 月30日），被告謝嘉
    允為坐落1358地號土地上之3723號建物之所有權人（門牌號
    碼：新北市○○區○○街101 號5 樓，權利範圍為全部，取
    得所有權日期為68年7 月30日）。
(三)、系爭土地地目為田，土地使用分區○道路用地，屬公共設施
    用地，系爭土地緊鄰新北市○○區○○街巷道，永寧街目前
    已係道路供公眾通行使用。
(四)、系爭土地上搭建有水泥磚牆及鐵門，上方並無遮蔽，為被告
    等所出資興建，目前作出入通行使用，該地上物之占用面積
    即為系爭土地之土地登記謄本所載之土地面積。
四、本院得心證之理由：
(一)、原告上揭主張，業據其提出系爭土地所有權狀、系爭土地土
    地登記謄本、地籍圖謄本、新北市政府違章建築拆除大隊98
    年10月20日北縣拆認字第0980043532號函、新北市政府98年
    10月30日土地使用分區回函、新北市永和區公所98年11月5
    日公共設施保留地回函、新北市永和區公所都市計畫土地使
    用分區○○○○○段1358地號土地登記謄本、同段3722及37
    23建號建物登記謄本等件影本及現場照片多張附卷為憑，被
    告則以前揭情詞置辯，是本件爭點厥為：被告主張其為有權
    占有，有無理由？茲論述如下：
(二)、按所有人對於無權占有或侵奪其所有物者，得請求返還之；
    對於妨害其所有權者，得請求除去之，民法第767 條前段及
    中段定有明文。次按使用借貸，非如租賃之有民法第425 條
    之規定，縱令現在房地所有人之前手將房屋及空地，概括允
    許現占有人等使用，現占有人等要不得以現在房地所有人之
    前手，與其訂有使用借貸契約，主張對現在之房地所有人有
    使用該房地之權利，有最高法院59年台上字第2490號判例意
    旨可資參照。經查，本件被告等抗辯其與訴外人林傳枝間有
    成立使用借貸契約關係云云，縱令其所辯為真，其與系爭土
    地之前手間所約定者亦為使用借貸契約，揆諸前開判例意旨
    ，被告等仍不得據此使用借貸契約關係對抗原告，故被告等
    所提其因與系爭土地之原所有人訂立使用借貸契約而係有權
    占用系爭土地之抗辯，自無足採。況且，原告亦否認有何繼
    受或同意被告等使用系爭土地之情事，復查被告等業自承其
    僅繳納94年至97年間之地價稅之一半金額，從98年起迄今，
    便未再繳納一半的地價稅了等語在卷（見本院卷第104 頁筆
    錄），並有新北市政府稅捐稽徵處中和分處93年9 月27日函
    文、地價稅繳款書在卷可憑，足見無從認定兩造間有何另行
    成立使用借貸之契約關係，益徵被告等並無合法使用系爭土
    地之權源。此外，被告等並未提出任何積極證據證明其等有
    何合法占有使用系爭土地之權源，從而，原告依民法第767
    條規定請求被告等拆除系爭土地上之地上物，並將系爭土地
    騰空後返還予原告，為有理由，應予准許。又，系爭土地係
    屬道路用地，為公共設施用地，業如前述且為兩造所不爭執
    ，是被告拆屋還地後，原告仍應將系爭土地供作公眾道路通
    行使用，乃屬當然，附此敘明。
(三)、又按無法律上之原因而受利益，致他人受損害者，應返還其
    利益，民法第179 條定有明文。又無權占有他人土地，可能
    獲得相當於租金之利益為社會通常之觀念，其依不當得利之
    法則請求返還不當得利，以無法律上之原因而受利益，致他
    人受有損害為其要件，故得請求返還之範圍，固應以對方所
    受之利益為度，非以請求人所受損害若干為準，有最高法院
    61年台上字第1695號判例可資參照。且土地所有人固得依不
    當得利法則向無權占用其土地之人請求返還相當於租金之損
    害金，惟其數額，除以申報地價為基礎外，尚須斟酌基地之
    位置、工商業繁榮之程度及占用人利用土地之經濟價值及所
    受利益等項，並與鄰地租金相比較，以為決定，並非必達申
    報地價年息10％之最高額，亦有最高法院88年度台上字第33
    31號裁判意旨可參。至基地租金，依土地法第105 條準用同
    法第97條規定，以不超過該土地申報價額年息10％為限。而
    該條所謂土地價額，依同法施行法第25條規定，係指法定地
    價。又所謂法定地價，依土地法第148 條規定，係指土地所
    有人依該法規定所申報之地價而言，並非指平均地權條例第
    46條所規定之土地公告現值，最高法院88年度台上字第108
    號判決意旨可資參照。經查，系爭土地99年1 月申報地價為
    每平方公尺15, 280 元，故本件應以系爭土地之上述申報地
    價作為計算不當得利之標準。而本院斟酌系爭土地面積僅10
    平方公尺，坐落於新北市○○區○○段，位於巷道之內，該
    巷道為單向道路，並不寬敞，左右均為住宅，並無商店，交
    通亦非便利，附近均無公車站牌或捷運站，且被告等目前占
    用系爭土地僅係單純作為出入通行之用，並無任何商業獲益
    等情，為兩造所不爭執，並有本院履勘筆錄及現場照片在卷
    可稽，因認被告等所受利益，按土地申報價額年息1 ％計算
    之始為允當，故本件被告等應給付原告之相當於租金之不當
    得利金額應為每月127 元【計算式：申報地價15280 元×10
    平方公尺÷12個月×1 ％＝127 元，元以下四捨五入】。
(四)、綜上，原告本於不當得利法律關係請求被告等應給付自98年
    7 月21日起至返還系爭土地之日止，每月相當於租金之不當
    得利127 元部分，為有理由，應予准許，逾越上開範圍之請
    求，則無理由，應予駁回。
五、從而，原告依民法第767 條、第179 條規定，請求被告應將
    坐落新北市○○區○○段第1357之5 地號土地上如附圖斜線
    部分所示、面積10平方公尺之地上物拆除，並將上開土地返
    還原告，及應自98年7 月21日起至返還系爭土地之日止，按
    月給付原告127 元，為有理由，應予准許。其餘請求部分，
    為無理由，應予駁回。
六、本件事證已臻明確，兩造其餘主張及攻擊防禦方法，經審酌
    後認於本判決結果不生影響，爰不一一論述，附此敘明。
七、結論：原告之訴為一部有理由，一部無理由，依民事訴訟法
    第79條，判決如主文。
中    華    民    國   100    年    3     月    18    日
                  民事第三庭  法  官  吳金芳
以上正本係照原本作成。
如對本判決上訴，須於判決送達後20日內向本院提出上訴狀。如
委任律師提起上訴者，應一併繳納上訴審裁判費。
中    華    民    國   100    年    3     月    21    日
                              書記官  陳昭綾
附圖（一頁）